臺灣板橋地方法院民事判決　　　　　　　99年度訴字第2621號
原　　　告　胡月里
　　　　　　游素勤
被　　　告　林啟
訴訟代理人　王迪吾律師
　　　　　　邱仁楹律師
　　　　　　蔡憶鈴律師
被　　　告　羅寶琴
上列當事人間請求排除侵害等事件，經本院於民國100年4月20日
言詞辯論終結，判決如下：
    主  文
被告林啟應將坐落新北市○○區○○段537地號上，如附圖所
示面積6.66平方公尺之地上物（即Ａ(2)與Ｂ部分所示門牌新北市
○○區○○街107巷2號1樓後方增建物）拆除後，將所占用之土
地返還原告胡月里及其他全體共有人。
被告林啟應將坐落新北市○○區○○段538地號上，如附圖所
示面積1.70平方公尺之地上物（即Ａ(1)部分所示門牌新北市○○
區○○街107巷2號1樓後方增建物）拆除後，將所占用之土地返
還原告游素勤及其他全體共有人。
被告羅寶琴應將坐落新北市○○區○○段537地號上，如附圖所
示面積2.88平方公尺之地上物（即Ａ(2)部分所示門牌新北市○○
區○○街107巷2號2樓後方增建物）拆除後，將所占用之土地返
還原告胡月里及其他全體共有人。
被告羅寶琴應將坐落新北市○○區○○段538地號上，如附圖所
示面積1.70平方公尺之地上物（即Ａ(1)部分所示門牌新北市○
○區○○街107巷2號2樓後方增建物）拆除後，將所占用之土地
返還原告游素勤及其他全體共有人。
訴訟費用由被告林啟負擔百分之六十五；被告羅寶琴負擔百分
之三十五。
本判決第一項至第四項均得假執行；但被告林啟就本判決第一
項、第二項，依序以新臺幣肆拾玖萬陸仟元、新臺幣壹拾貳萬陸
仟元，分別為原告胡月里、原告游素勤，預供擔保後得免為假執
行。
    事實及理由
壹、原告之主張：
一、原告胡月里為坐落新北市○○區○○段第537地號土地共有
    人，所有權應有部分5分之2；原告游素勤則為同段第538地
    號土地共有人，所有權應有部分5分之2。被告林啟所有門
    牌新北市○○區○○街107巷2號1樓後方增建物，及其樓上
    即被告羅寶琴所有門牌新北市○○區○○街107巷2號2樓後
    方增建物，未經原告及其他全體共有人同意，占用原告所有
    上開土地，侵害全體共有人對該土地之所有權，其等占用土
    地範圍及位置，經法院履勘現場並測量後如附圖：
  (一)被告林啟所有上開1樓增建物面積共計8.36平方公尺（位
    置如附圖Ａ(1)、Ａ(2)及Ｂ），其中占用原告胡月里共有之第
    537地號土地6.66平方公尺（位置如附圖Ａ(2)及Ｂ），占用
    原告游素勤共有之第538地號土地1.70平方公尺（位置如附
    圖Ａ(1)）。
  (二)被告羅寶琴所有上開2樓增建物共計4.58平方公尺（位置如
    附圖Ａ(1)、Ａ(2)），其中占用原告胡月里共有之第537地號
    土地面積為2.88 平方公尺（位置如附圖Ａ(2)所示）；占用
    原告游素勤共有之第538地號土地面積為1.70平方公尺（位
    置如附圖Ａ(1)所示）。
二、為此，爰依民法第767條及第821條規定，請求被告各自拆除
    所佔用土地上之1樓及2樓地上物後，將占用土地返還於原告
    及其他全體共有人，除假執行之擔保金額外，聲明如主文所
    示。
貳、被告之抗辯：
一、被告羅寶琴未於言詞辯論期日到場，僅於100年1月14日具狀
    主張原告起訴無理由，並聲明駁回原告之訴。
二、被告林啟聲明駁回原告之訴及其假執行之聲請，如受不利
    判決願供擔保，請准宣告免為假執行，並以下列事由抗辯伊
    屬有權占有：
  (一)依民法第772條準用民法第769條之規定，已因時效取得地上
    權：
    按以行使地上權之意思，20年間和平、公然、繼續占有他人
    之土地者，得請求登記為地上權人，民法第769條、第772條
    定有明文。被告林啟占有原告2人與他人共有之系爭第537
    號、第538號部分土地，係由被告林啟之母林王秀蓮自77
    年間開始，即以所有之新北市○○區○○街107巷2號房屋屋
    後增建，以行使地上權之意思而占有之，再於89年6月17日
    將該房屋以買賣為原因移轉登記於被告林啟所有，繼續以
    行使地上權之意思而占有之，故至97年間為止，已逾20年而
    因時效取得地上權，故被告林啟自屬有權占有。
  (二)林王秀蓮曾與系爭第537號原土地所有人洪國政、蕭建長，
    及第538號原土地所有人林還寶、邱明玥，共同簽訂協議書
    與切結書，依最高法院75年度第5次民事庭會議決議（一）
    所示，應有民法第425條買賣不破租賃規定之適用，故屬有
    權占有：
  1.按75年3月11日最高法院75年度第5次民事庭會議決議意旨所
    示：「甲所有之Ａ地與乙所有之Ｂ地相毗鄰，因地界不規則
    ，雙方為建屋方便，乃約定將相鄰部分之界址取直，因而逾
    越原界址之土地，均同意對方建築房屋（未辦理所有權移轉
    登記手續），嗣乙將Ｂ地售與丙，丙乃本於所有權訴請甲將
    占用Ｂ地上之建物拆除交並還土地，查本件例示情形，甲乙
    問既原有約定，當無民法第七百九十六條越界建築規定之適
    用，惟關於土地之約定交互使用，並非無償，不能認為使用
    借貸；既不為土地所有權之移轉，亦不能認為互易，其性質
    應屬互為租賃之關係，乙如已將Ｂ地所有權移轉與丙，甲就
    Ｂ地之占用部分，應有民法第425條之適用。丙不能主張甲
    係無權占有而請求拆屋還地」。
  2.本件被告林啟自母林王秀蓮處，受讓新北市○○區○○街
    107巷2號房屋之前，即因屋後空地加蓋問題遭鄰居洪國政、
    林還寶向台北縣政府工務局檢舉拆除，林王秀蓮乃於77年8
    月5日與第537號所有權人洪國政、第538號土地所有權人林
    還寶共同簽訂協議書（見被證6），約定由洪國政、林還寶
    撤銷關於林王秀蓮違章建築之告發，並同意如要出售土地房
    屋時，按現狀出售與新買主，嗣洪國政、林還寶分別將土地
    房屋移轉於蕭建長（答辯狀誤載為蕭連長）、邱明玥後，林
    王秀蓮再於77年9月27日與蕭建長（第537號土地）、邱明玥
    （第538號土地）簽訂切結書（見被證7），約定：「邱明玥
    及蕭建長先生，應在改建圍牆當時在場指界同意改建，此後
    邱先生及蕭先生不得再要求坐落之基地界線更正」，而原告
    胡月里嗣後繼受蕭建長所有中和忠孝街109之3號房地；原告
    游素勤則繼受邱明玥所有中和忠孝街109之2號房地，則依據
    最高法院75年度第5次民事庭會議決議意旨所示，適用民法
    第425條買賣不破租賃之規定，拘束後手即原告2人，故原告
    自不得訴請拆屋還地。
參、兩造不爭執事實：
一、原告胡月里為坐落新北市○○區○○段537地號土地共有人
    ，所有權應有部分5分之2；原告游素勤為坐落新北市○○區
    ○○段538地號土地共有人，所有權應有部分5分之2。被告
    林啟、羅寶琴則為上開土地隔鄰同段第539地號地共有人
    。
二、被告所有房屋後方增建物，有部分占用原告上開土地，其位
    置與面積經法院會同新北市中和地政事務所於100年3月15日
    履勘及測量結果，依該所100年3月18日土地複丈成果圖所示
    之情形如下：
  (一)被告林啟所有門牌新北市○○區○○街107巷2號1樓後方
    有加強磚造增建物供被告林啟為晒衣場使用，該增建物上
    方有被告羅寶琴所有門牌新北市○○區○○街107巷2號2樓
    增建物，面積小於1樓增建物。
  (二)被告林啟使用（該增建物是林啟受移轉107巷2號1樓建
    物之前即已存在）前上開1樓增建物面積共計8.36平方公尺
    （位置如附圖Ａ(1)、Ａ(2)及Ｂ），其中占用原告胡月里共有
    之第537地號土地6.66平方公尺（位置如附圖Ａ(2)及Ｂ），
    占用原告游素勤共有之第538地號土地1.70平方公尺（位置
    如附圖Ａ(1)）。
  (三)被告羅寶琴所有上開2樓增建物共計4.58平方公尺（位置如
    附圖Ａ(1)、Ａ(2)），其中占用原告胡月里共有之第537地號
    土地面積為2.88平方公尺（位置如附圖Ａ(2)所示）；占用原
    告游素勤共有之第538地號土地面積為1.70平方公尺（位置
    如附圖Ａ(1)所示）。
肆、法院之判斷：
甲、程序方面：
    被告羅寶琴未於言詞辯論期日到場，核無民事訴訟法第386
    條各款所列情形，爰依原告聲請，由其一造辯論而為判決。
乙、實體方面：
一、原告胡月里為坐落新北市○○區○○段第537地號土地共有
    人，所有權應有部分5分之2；原告游素勤為同段第538地號
    土地共有人，所有權應有部分5分之2。被告林啟、羅寶琴
    則為上開土地隔鄰同段第539地號地共有人，2人所有房屋後
    方之1樓與2樓增建物，有部分占用原告上開土地，其位置與
    面積經本院院會同新北市中和地政事務所於100年3月15日履
    勘及測量結果，依該所100年3月18日土地複丈成果圖所示之
    情形，分別如主文第1項至第4項所示，此有現場照片4張、
    土地登記簿謄本（見本院卷第7頁至第22頁）及本院現場勘
    驗筆錄（見本院卷第90頁至第93頁）及土地複丈成果圖（見
    本院卷第95頁、第96頁），復為兩造所不爭執，自堪信原告
    上開主張為真實。
二、土地共有人之一，本於所有權人之地位，對於無權占有其共
    有土地者提起請求返還共有物之訴，此項請求權既非必須由
    共有人全體共同行使，則以此為標的之訴訟，自無由共有人
    全體共同提起之必要，故本件原告以共有人中之一人單獨提
    起，並求為命被告向原告及全體共有人返還共有物，依民法
    第821條但書之規定，自屬適法（最高法院28 年上字第2361
    號判例意旨參照）。本件原告主張被告無權占用全體共有人
    共有之土地侵害其等所有權，爰依民法第767條、第821條之
    規定，請求被告各自拆除地上物，將占用土地返還予原告及
    其他全體共有人。被告羅寶琴已於相當時期受合法通知，於
    言詞辯論期日不到場，亦未提出準備書狀爭執者，依民事訴
    訟法第280條第3項規定，準用同條第1項之規定，視同自認
    。被告羅寶琴於言詞辯論期日前相當時期受合法通知，卻未
    於言詞辯論期日到場，又未提出準備書狀爭執其占有他人土
    地之原因為何，自應依法視為對原告主張無權占有之事實自
    認，則認原告訴請被告被告羅寶琴上開拆屋還地部分，即屬
    有據，應予准許。
三、土地所有人對於無權占有或侵奪其所有物者，得請求返還之
    ；對於妨害其所有權者，得請求除去之；有妨害其所有權之
    虞者，得請求防止之；各共有人對於第三人，得就共有物之
    全部，為本於所有權之請求。但回復共有物之請求，僅得為
    共有人全體之利益為之，民法第767條第1項及第821條分別
    定有明文。又以無權占有為原因，請求返還所有物之訴，被
    告對於原告就其物有所有權存在之事實無爭執，而僅以非無
    權占有為抗辯者，原告於被告無權占有之事實，無舉證責任
    。被告應就其取得占有，係有正當權源之事實證明之，如不
    能證明，則應認原告之請求為有理由（最高法院72年度台上
    字第1552號判決意旨參照）；故本件被告林啟抗辯有權使
    用系爭土地，自負有舉證之責。經查：
  (一)被告林啟主張依民法第772條準用民法第769條，已因20年
    之時效而取得系爭土地之地上權，有無理由？
  1.按因時效取得地上權登記請求權者，不過有此請求權而已，
    而非即因此取得地上權，故在未依法登記為地上權人以前，
    仍不得據以對抗土地所有人，而謂其係有權占有。又占有人
    之占有，縱已具備時效取得地上權之要件，倘係在土地所有
    權人或管理權人依民法第767條規定提起訴訟後，始向管轄
    地政機關聲請登記者，受訴法院毋庸就占有人是否具備時效
    取得地上權登記之要件，為實體上裁判（最高法院88年度台
    上字第1729號判決意旨參照）。
  2.被告林啟所述就系爭土地，因20年之地上權取得時效完成
    而得主張時效利益，所辯縱屬真實，然依民法第772條準用
    第769條之規定，亦僅得請求登記為地上權人而已，並非即
    取得地上權，在其未依法登記為地上權人之前，自不能本於
    地上權之法律關係，向土地所有人有所主張有權占有。況按
    占有人因時效取得地上權登記請求權，向該管地政機關請求
    為地上權登記，經地政機關受理，受訴法院應就占有人是否
    具備時效取得地上權之要件為實體上裁判者，須以占有人於
    土地所有權人請求拆屋還地前，以具備時效取得地上權之要
    件為由，向地政機關請求登記為地上權人為前提（最高法院
    89年度台上字第1370號判決意旨參照）。被告林啟並未證
    明其已在本件拆屋還地訴訟之前，已向地政機關就系爭土地
    請求登記為地上權人，故其所辯已取得地上權或地上權登記
    請求權之抗辯，自屬無據，並不可取。
  (二)被告林啟就占有系爭第537號、第538號土地，對原告主張
    民法第425條買賣不破租賃原則，有無理由？
  1.最高法院75年度第5次民事庭會議決議意旨，係就相鄰土地
    之所有權人為建屋方便，約定將相鄰部分之界址取直，因而
    逾越原界址土地部分，均同意對方交互使用他方土地建築房
    屋時，應認各自使用他方土地部分互為成立租賃關係，如一
    方將土地出售他人時，該他人應繼受該租賃關係者而言。
  2.本件被告林啟所使用之新北市○○區○○街107巷2號1樓
    後方增建物，占有系爭鄰地第537號、第538號土地，其前手
    屋主即母林王秀蓮雖與上開土地之原共有人簽訂有協議書及
    切結書，然究其原因係林王秀蓮因該屋後空地加蓋問題遭鄰
    居林還寶於77年6月10日向台北縣政府告發違章建築，該府
    於77年8月2日通知林王秀蓮，預定於77年8月8日及9日執行
    拆除，林王秀蓮乃於77年8月5日與第537號原所有權人洪國
    政、第538號土地原所有權人林還寶共同簽訂協議書，約定
    由洪國政、林還寶撤銷關於林王秀蓮違章建築之告發，並同
    意如要出售系爭土地房屋時，要向新買主說明按現狀出售與
    新買主（見本院卷第80頁、第81頁協議書），嗣洪國政、林
    還寶分別將土地房屋移轉於蕭建長、邱明玥後，林王秀蓮再
    於77年9月27日與蕭建長（第537號土地）、邱明玥（第538
    號土地）簽訂切結書約定：「邱明玥及蕭建長先生，應在改
    建圍牆當時在場指界同意改建，此後邱先生及蕭先生不得再
    要求坐落之基地界線更正（若因其他有關之共有人提出異議
    時不在本切結書之限）」（見本院卷第82頁、第83頁切結書
    ），從而，依據上開協議書及切結書內容以觀，林王秀蓮顯
    非就相鄰土地界址取直而逾越原界址建築房屋，亦無與鄰地
    同意對方交互使用他方土地建築房屋之情事存在，此與前開
    最高法院75年度第5次民事庭會議決議意旨顯不相同，自難
    認林王秀蓮使用系爭相鄰第537號、第538號土地，有何租賃
    關係存在；且被告林啟又辯稱伊及其母林王秀蓮，均是以
    行使地上權之意思占用上開土地，則更徵其主張先後矛盾，
    顯不足取，故原告胡月里、游素勤先後繼受取得中和忠孝街
    109之3及109之2號房地，自不受該協議書或切結書之拘束。
伍、結論：
一、綜上所述，被告所有使用之系爭地上物，占用原告及其他全
    體共有人共有之土地並無法律上之權源，則原告依民法第76
    7條第1項、第821條之規定，請求被告分別將如主文第1項至
    第2項所示坐落新北市○○區○○段第537地號、第538地號
    土地上之地上物拆除後，將占用之土地交還原告及其他全體
    共有人，為有理由，應予准許。
二、如主文第1項至第4項所示，原告對於被告請求之訴訟標的價
    額未逾50萬元，爰依職權宣告假執行，並依被告林啟之聲
    請，就主文第1項、第2項定相當之金額宣告免為假執行。
三、原告之訴為有理由，依民事訴訟法第385條第1項前段、第78
    條、第85條第2項、第389條第1項第5款、第392條，判決如
    主文。
中    華    民    國    100    年    5  月     11    日
                  民事第一庭    法  官  黎文德
以上正本係照原本作成
如對本判決上訴，須於判決送達後20日內向本院提出上訴狀。如
委任律師提起上訴者，應一併繳納上訴審裁判費。
中    華    民    國    100    年    5    月    11    日
                                書記官  呂昆